【裁判字號】    99,消債抗,30
【裁判日期】    990409
【裁判案由】    消債聲明異議
【裁判全文】
臺灣高雄地方法院民事裁定            99年度消債抗字第30號
抗  告  人  萬泰商業銀行股份有限公司
法定代理人  乙○○
相  對  人  甲○○
上當事人間因消費者債務清理條例聲明異議事件，抗告人對於中
華民國98年7 月20日本院98年度事聲字第106 號裁定提起抗告，
本院裁定如下：
    主  文
抗告駁回。
抗告費用新台幣壹仟元由抗告人負擔。
    理  由
一、抗告意旨略以：相對人即債務人甲○○有坐落高雄市○鎮區
    ○○段1196-2地號及其上1147建號、門牌號碼高雄市○鎮區
    ○○街18巷4 號之房地（下稱系爭房地）各1 筆，依台新國
    際商業銀行出具估價報告，該不動產市值約新台幣（下同）
    144 餘萬元。另依永慶房仲網房屋區域行情分布查詢，該不
    動產市值約144 萬至160 萬元間，是倘扣除其有擔保之債務
    47萬元後，剩餘款項至少超過96萬元，已明顯超過其更生方
    案8年 償還總額，顯與消費者債務清理條例第64條第項第3
    款：「無擔保及無優先權債權受償總額，顯低於法院裁定開
    始更生程序時，依清算程序所得受償之總額」所規定之情況
    相同，原更生方案依法不應認可。又原審裁定認相對人每月
    收入2 萬8,000 元，每月生活支出加計扶養費用共2 萬
    2,610 元，而債務人每月願還款9,000 元之更生方案，其生
    活支出中並未包含房貸4,800 元支出，認抗告人有誤解，然
    相對人實際上每月仍須負擔此筆房貸支出，豈可因其未提出
    即視而不見，則此收入來源豈能無疑？原裁定未予審酌，尚
    非合理。爰依民事訴訟法第240 條之4 規定，於法定期間內
    聲明異議，請求廢棄原裁定等語。
二、按「債務人有薪資、執行業務所得或其他固定收入，法院認
    更生方案之條件公允者，得不經債權人會議可決，逕依債務
    人之聲請或依職權以裁定認可更生方案」、「擔保及無優先
    權債權受償總額，顯低於法院裁定開始更生程序時，依清算
    程序所得受償之總額者，法院不得為前項之認可」，消費者
    債務清理條例（下稱債清條例）第64條第1 項、第2 項第3
    款分別定有明文。
三、次按債清條例之制定，係對陷於經濟上困境之消費者，允其
    得選擇以重建型之更生程序或清算型之清算程序清理其債務
    ，藉以妥適調整債務人與債權人及其他利害關係人間之權利
    義務關係，保障債權人獲得公平受償，並謀求消費者經濟生
    活之重建復甦機會。更生程序之目的，旨在促使債務人自力
    更生，使具有反覆性收入之債務人，於相當時期盡力償債後
    免責，俾獲得重生之機會。而清算程序則為鼓勵債務人努力
    重生，迅速處理分配應屬清算財團之財產予債權人，並使債
    務人於法定條件下得免責及復權。故更生程序係以債務人之
    薪資、執行業務所得或其他固定收入，為更生方案擬定及判
    斷是否條件公允之基礎，清算程序原則上係將債務人之一切
    財產列為清算財團（同條例第98條參照），藉以平均分配予
    各債權人，可見二者目的固均在藉由法院適時介入，使債務
    人獲得重生之機會，但制度設計及其機能作用尚非全然相同
    。準此以言，於債務人選擇以重建型之更生程序聲請更生獲
    准後，法院審酌更生方案是否公允，自應著重於債務人固定
    性或反覆性收入之狀況，在扣除各項必要性支出後，於相當
    時期內是否得按期清償，以完成更生程序，重建經濟生活。
    至於債務人如尚有其他固定資產，除非各無擔保債權人依更
    生方案所得受償之總額，因顯然低於依清算程序所得受償之
    總額，未能兼顧債權人之受償利益，而不應認可外，基於更
    生程序與清算程序不同之制度機能，即使各無擔保債權人受
    償總額稍有低於依清算程序所得受償之總額，仍難謂更生條
    件並非公允，法院仍得依職權以裁定認可更生方案。
四、經查：
（一）相對人前聲請重建更生，主張每月收入約2 萬8,000 元，
      且須扶養2 名未成年子女，經本院調查結果，認相對人收
      入已難以支應上開必要支出，有不可歸責於己之事由致不
      能履行協商方案，且已不能清償債務，合於更生之要件，
      於98年4 月30日以98年度消債更字第378 號裁定准予開始
      更生程序，有該民事裁定在卷可稽。
（二）嗣於司法事務官進行更生程序中，以相對人之薪資收入並
      無明顯變動，支出部分則依內政部社會司所公告98年度高
      雄市低收入戶每人每月最低生活費標準1 萬1,309 元計算
      ，認相對人個人每月必要支出為1 萬1,309 元，另與配偶
      共同扶養2 名未成年子女仍須支出1 萬1,309 元，合計每
      月有2 萬2,610 元之必要支出。依此核計，相對人每月收
      入為2 萬8,000 元，扣除必要支出2 萬2,610 元後，僅有
      餘額5,390 元可用以償債，惟相對人最終提出以每月為1
      期，分96期、每期清償9,000 元，合計清償年限為8 年，
      清償總額86萬4,000 元之更生方案（下稱系爭更生方案）
      ，顯已超逾其基本負擔。準此以觀，相對人經准許進行更
      生，為提出可行之更生方案，可能藉由親友適度之協助，
      或再壓低原經法院認定屬實之各項生活上必要支出，乃為
      表現償債誠意或其償債方法之選擇，以求及早完成更生程
      序，重建經濟生活，故除非別有事證，自不得以其實際負
      擔已超逾收入狀況，即認有隱匿財產或申報不實之情。此
      部分抗告人既無相當之舉證，僅空泛質疑相對人另有按月
      必須支付之房屋貸款約4,800 元，進而指摘相對人收入來
      源可疑云云，並非可取。
（三）又相對人擁有坐落高雄市○鎮區○○段1196-2地號及其上
      11 47 建號、門牌號碼高雄市○鎮區○○街18巷4 號之系
      爭房地各1 筆，有該土地及建物登記謄本附卷可稽（見本
      院98年度消債更字第378 號卷第31-32 頁）。系爭房地前
      經相對人之債權人聲請執行拍賣，本院於97年12月9 日以
      雄院高97司執地字第102704號函委請鑑價結果，系爭房地
      於97年12月30日市值總價合計為143 萬元，此有國登不動
      產估價師事務所出具之不動產估價報告書附卷可參（見本
      院97年度司執字第102704號卷）。
（四）按房地價值如何，有其客觀性，須綜合其建築結構、方位
      格局、使用年限、法令限制、地段好壞、市場機制等各項
      因素予以推估鑑定。惟該客觀價值是否等同於實際交易之
      主觀價格，則尚待取決於當事人是否需款或求地孔急，或
      買賣方式、出售管道、經濟榮枯乃至具體交涉之議價能力
      等浮動原因，結果或高於客觀價值，然有時無法脫手，賤
      價求售，亦所在多有，尚難一概而論。本件爭點涉及相對
      人所有系爭房地資產數額之認定，足以影響系爭更生方案
      是否可能有不應認可之法定原因，自應求得具體適用之標
      準，以為判斷之準據。本院認為如不動產業經客觀公正之
      專業第三者予以鑑定，該鑑定所獲得之結果，原則上即為
      該不動產之客觀資產價值，但如有相當事證，足認該不動
      產實際換價後，應有更高或更低之金額，則應將該實際換
      價可得之價格納入考量，又如未經鑑定或無任何事證顯示
      該不動產之客觀價值或主觀價格，則土地部分，應以公告
      現值核計，房屋部分，則以課稅現值計算，俾以兼顧調和
      債務人與債權人雙方之利益。
（五）如上所述，本件相對人所有系爭房地於本院執行拍賣前，
      既經客觀專業之第三者鑑價合計有143 萬元之價值，除有
      事證顯示其難以換價，或實際交易價格將低於上開數額，
      否則自應認定其客觀價值為143 萬元。據此，相對人除系
      爭房地外別無其他資產，則扣除系爭房地尚餘存之抵押債
      務47萬8,507 元後，尚有95萬1,493 元餘額，此原則上即
      為無擔保債權人依清算程序所得受償之總額，足堪認定。
      茲依系爭更生方案所示，各無擔保債權人得受償之總額為
      86 萬4,000元，較之本院裁定開始更生程序時，依清算程
      序所得受償之總額95萬1,493 元，尚不足8 萬7,493 元，
      固有較低之情形。然該不足之數額與受償總額相較並非顯
      然，且依拍賣程序換價後，尚須扣除執行費用及相關稅賦
      ，其差距當更為微小，是依上說明，自難認此已符合消債
      條例第64條第2 項第3 款法院不得為認可之情形，抗告人
      此部分主張，亦無可採。
五、綜上所述，原審以相對人所提出之系爭更生方案，已盡其最
    大努力，債權人已獲相當程度之清償，認其條件公允且適當
    可行，乃依職權裁定認可，原審維持該認可之裁定，並駁回
    抗告人之異議，於法並無違誤。抗告人猶執陳詞，提起本件
    抗告，聲明廢棄原裁定，為無理由，應予駁回。
六、據上論結，本件抗告為無理由，依消費者債務清理條例第11
    條第2 項、第15條，民事訴訟法第495 條之1 第1 項、第44
    9 條第1 項、第95條、第78條，裁定如主文。
中    華    民    國    99    年    4     月    9     日
                  民事第三庭  審判長法  官  朱玲瑤
                                    法  官  陳宛榆
                                    法  官  李嘉益
以上正本證明與原本無異。
本裁定不得再抗告。
中    華    民    國    99    年    4     月    12    日
                                    書記官  陳瓊芳

司法院資訊處製作；財團法人民間司法改革基金會備份。
